【裁判字號】    90,自,58
【裁判日期】    900816
【裁判案由】    詐欺
【裁判全文】
臺灣士林地方法院刑事判決                              九十年度自字第五八號
    自  訴  人  己○○○
    被      告  丁○○
右列被告因詐欺案件，經自訴人提起自訴，本院判決如左：
    主  文
丁○○無罪。
    理  由
一、自訴意旨如自訴狀所載（如附件）。
二、自訴人認被告涉有詐欺取財罪嫌，無非係以被告交付如附表所示遭退票之支票二
    張，向自訴人調借現金，稱其所經營之釣魚場要擴大營業，為其主要論據。
三、訊據被告丁○○否認有何詐欺犯行，辯稱：渠確實有交付自訴人系爭二張支票，
    但這是因為自訴人之夫戊○○經營六合彩賭博，被告替伊收回賭客綽號「志明」
    之簽賭金，「志明」以前在菜市場賣魚，但是現在找不到他。丙○○經營六合彩
    賭博，被告為小組頭代收簽牌，賭客如中獎，伊可向自訴人抽頭，「二星」抽取
    一千元，「三星」抽取二千元。伊擴大魚池只花新台幣（下同）七萬八千元，並
    沒有向自訴人借等語。
四、按犯罪事實應依證據認定之，無證據不得推定其犯罪事實，又不能證明被告犯罪
    者，應諭知無罪之判決，刑事訴訟法第一百五十四條、第三百零一條第一項分別
    定有明文。次按刑法第三百三十九條第一項之詐欺罪，必須行為人自始基於不法
    所有之意圖，以客觀上足以使人陷於錯誤之手段，欺矇被害人使之交付財物，始
    足當之。若所使用之手段在客觀上不足以使人陷於錯誤，依最高法院四十六年度
    臺上字第二六○號判例意旨，即不得以詐欺罪相繩。經查：
    (一)自訴人指稱：被告於八十九年六月間先交付伊拾玖萬五千元的支票，隔天又拿
      了十八萬元的本票給我。被告向伊拿票借錢的地點都是在被告所開設的釣魚場
      ，理由都是被告要擴大營業，都說這兩張票是客票。伊在八十九年四月份標到
      二萬元的互助會，收取約五十幾萬元，伊就放在家裡經營股票。這兩筆錢都是
      我賣股票的錢借給被告週轉，被告借錢時，只有自訴人及丈夫在場（見本院九
      十年四月二十六日訊問筆錄）。自訴人另於九十年五月二十四日本院訊問時指
      稱：被告是於六月初給我第一章支票。第二張隔一個禮拜後交付。其中一筆是
      八十九年六月時標到互助會借給被告等語（見該日訊問筆錄）。關於被告向自
      訴人借錢相距之時間，一說為翌日，一說隔一個禮拜，標會的時間一說為四月
      ，一說為六月，前後陳述已有不符。又自訴人指稱被告兩次開口借錢之地點，
      均為被告原所經營之釣魚池，但自訴人之夫戊○○則指稱均係在內湖山上的廟
      裡，隔約一、二日才拿去被告魚池（見本院九十年八月二日審判筆錄），關於
      被告要約借錢之地點所述亦不相符。自訴人之指訴是否真實，非無值得懷疑之
      處。
    (二)自訴人雖提出買賣股票的證明，證明八十九年五、六月有資金收入。然自訴人
      於八十九年六月二日、二十一日、二十八日，均曾向郵局提款，於同年月五日
      、十二日、十九日、二十一日、二十三日均曾向郵局存款，此有自訴人提出之
      郵政存簿影本及郵政儲金匯業局九十年七月十三日管00000000－00
      二號函檢附之存提詳情表各一份可憑，足見自訴人利用郵局為資金出入之工具
      甚為頻繁，其竟稱借給被告的錢二次均係原存放於家中，自家中拿出來的云云
      ，亦與其經常利用郵局帳戶存款之習慣不符，而單就被告交付系爭二張支票之
      事實亦不能證明自訴人曾交付三十七萬五千元予被告，自訴人所指曾交付該筆
      現金予自訴人，尚無足夠之佐證。
    (三)被告替自訴人之丈夫收六合彩牌支，被告以行動電話聯絡自訴人之丈夫，有時
      收牌太多，會到被告之女友乙○○家中以傳真機傳給他，此經乙○○到庭證述
      明確（見本院九十年五月二十四日訊問筆錄）。本件自訴人雖提出二張退票之
      支票為證，依該背書被告須負票據責任，然被告背書支票之可能原因多端，並
      不排除被告所辯係為戊○○所收取賭客六合彩簽賭金之可能，自無從認定被告
      交付該二張支票之原因必定是被告向其調借現金，亦無法以該等背書，即認定
      自訴人有交付現金予被告。
    (四)自訴人提出之二張支票，退票原因雖均記載為冒名開戶，此有退票理由單影本
      二張附卷足稽，然該二紙支票均有被告之背書，倘被告欲藉支票向自訴人詐取
      金錢，為何又背書，使自己須負背書人之票據責任？系爭支票帳戶雖係他人所
      冒名開戶，然尚查無證據足以證明被告參與冒名開戶之事，或被告知悉該支票
      係他人所冒名開戶，不可能兌現。自不能因被告交付系爭支票，嗣後退票，遽
      謂被告有詐欺之故意。
    (五)被告承租之魚池，確實有動工整修，此經自訴人夫妻敘明（九十年八月二日審
      判筆錄），則自訴人縱係以整修之理由，向自訴人借款而交付系爭二紙支票，
      仍因被告確實有將借款使用於整修工程，在客觀上亦難認被告有何詐欺行為之
      實施。自訴人以被告所交付支票退票，遽謂被告詐欺，尚不足採。
    (六)自訴人提出之系爭二張支票，縱使能證明被告與自訴人間有票款未清之事，然
      該等票款未清之事由，係屬民事債務不履行之問題，參以民事關係當事人間，
      債務人若有未依約定之債務本旨履行者，於社會一般交易經驗上原因非一，非
      必出於自始無意給付之財產犯罪一端。而刑事被告依法不負自證無罪之義務，
      若別無足以證明被告自始意圖不法所有之積極證據，縱使其就所負債務惡意違
      約不為履行，仍僅為民事上之糾紛，殊難僅以兩造間有票款糾葛，單純債務不
      履行之狀態，即推定被告自始具有不法所有之詐欺意圖。本件前依職權傳訊系
      爭支票其中一張之發票人甲○○無著，被告雖另聲請傳訊系爭二張支票之發票
      人，然本院認為既無何證據足認被告交付支票時知情該等支票將來必遭退票，
      則發票人之發票情形與本案無關，爰不另為傳訊，附此敘明。
    綜上所述，據自訴人之舉證，本件要屬民事債務不履行問題，尚難逕以詐欺罪責
    相繩。此外，亦查無其他積極證據足資認定被告有為詐欺之犯行，不能證明被告
    犯罪，應為無罪判決之諭知。
據上論斷，應依刑事訴訟法第三百四十三條、第三百零一條第一項，判決如主文。
中      華      民      國      九十      年      八      月    十六    日
                                    臺灣士林地方法院刑事第四庭
                                        法  官
右正本證明與原本無異。
如不服本判決，應於判決送達後十日內，向本院提出上訴狀。
                                        書記官
中      華      民      國      九十      年      八      月    十六    日
附表：
一、發票人甲○○、發票日八十九年七月十九日、面額新台幣（下同）十九萬五千元
    、付款人華南商業銀行圓山分行、票號ＡＣ0000000號
二、發票人史勝美、發票日八十九年七月三十一日、面額新台幣（下同）十八萬元、
    付款人台灣省合作金庫敦化辦事處、票號ＭＳ0000000號


司法院資訊處製作；財團法人民間司法改革基金會備份。
